臺灣基隆地方法院刑事裁定
111年度毒聲字第383號
聲  請  人  臺灣基隆地方檢察署檢察官
被      告  黃國裕


上列被告因違反毒品危害防制條例案件（111年度毒偵字第846號
），經檢察官聲請觀察勒戒（111年度聲觀字第315號），本院裁
定如下：
    主  文
甲○○施用第一、二級毒品，令入勒戒處所觀察、勒戒，其期間不
得逾貳月。
    理  由
一、本件聲請意旨：如後附件之臺灣基隆地方檢察署111年度聲
    觀字第315號、111年度毒偵字第846號檢察官聲請書所載內
    容。
二、按海洛因、甲基安非他命、安非他命業經分別公告列為毒品
    危害防制條例第2條第2項第1款、第2 款之第一級、第二級
    毒品，犯該條例第10條施用第2級毒品罪者，檢察官應聲請
    法院裁定，或少年法院（地方法院少年法庭）應先裁定，令
    被告或少年入勒戒處所觀察、勒戒，其期間不得逾2月（第1
    項）。觀察、勒戒後，檢察官或少年法院（地方法院少年法
    庭）依據勒戒處所之陳報，認受觀察、勒戒人無繼續施用毒
    品傾向者，應即釋放，並為不起訴之處分或不付審理之裁定
    ；認受觀察、勒戒人有繼續施用毒品傾向者，檢察官應聲請
    法院裁定或由少年法院（地方法院少年法庭）裁定令入戒治
    處所強制戒治，其期間為6個月以上，至無繼續強制戒治之
    必要為止。但最長不得逾1年（第2項）。依前項規定為觀察
    、勒戒或強制戒治執行完畢釋放後，3年後再犯第10條之罪
    者，適用本條前2項之規定（第3項），毒品危害防制條例第
    20條第1、2、3項、觀察勒戒處分執行條例第3條第1項各定
    有明文。
三、又毒品危害防制條例第20條第3項所規定之「3年後再犯」，
    係指本次再犯（不論毒品條例修正前、後）距最近一次觀察
    、勒戒或強制戒治執行完畢釋放已逾3年者，不因其間有無
    犯施用毒品罪經起訴、判刑或執行而受影響：
  ㈠87年5月20日毒品危害防制條例公布施行後之刑事政策，對於
    施用毒品者，已揚棄純粹的犯罪觀，雖強調「除刑不除罪」
    之理念，認為施用毒品者具有「病患性犯人」之特質，惟囿
    於當時戒治及醫療體系均不完整、專業人員欠缺且戒毒知識
    尚有不足，社會大眾仍視施用毒品者為「犯人」而非「病患
    」，暨相關戒毒及事後之追蹤、輔導配套措施亦不完備，其
    刑事政策明顯將施用毒品者偏向「犯人」身分處理，導致監
    獄人滿為患，且施用毒品人口不減反增。為此，戒毒政策不
    得不改弦易轍，開始正視施用毒品者實屬「病患」之特質。
    先於97年新增毒品危害防制條例第24條附命完成戒癮治療緩
    起訴制度，確立「附命完成戒癮治療緩起訴處分」及「觀察
    、勒戒或強制戒治」雙軌治療模式。本次109年1月15日修正
    公布、同年7月15日施行之毒品危害防制條例第20條第3項及
    第23條第2項，雖僅將原條文之再犯期間由「5年」改為「3
    年」，惟鑑於將施用毒品者監禁於監獄內，僅能短期間防止
    其接觸毒品，因慣用毒品產生之「心癮」根本無法根除，並
    慮及毒品危害防制條例施行多年累積之戒毒經驗及實效，暨
    逐步擴充之醫療、戒癮機構、專業人力、社區支援系統等資
    源，尤以本次毒品危害防制條例第24條修正，擴大檢察官對
    施用毒品者附條件緩起訴處分之範圍，使其能視個案具體情
    形給予適當多元社區處遇。本次修正後對於施用毒品者之思
    維，自應與時俱進，擺脫以往側重於「犯人」身分之處罰，
    著重其為「病患」之特質，並以「治療」疾病為出發點，重
    新評價前揭所謂「3年後再犯」之意義。
  ㈡毒品戒除不易，須經長期且持續之治療，施用毒品者既被視
    為「病患性犯人」，最佳處遇方式即為治療。對於施用毒品
    者之治療方式，有機構外之處遇（如自行赴醫院戒癮、附命
    完成戒癮治療緩起訴處分等），或機構內之觀察、勒戒或強
    制戒治；至對施用毒品者科以刑罰，無非在運用刑罰之一般
    預防功能以嚇阻毒品之施用。監獄為執行場所而非戒癮專責
    機構，針對施用毒品者及其再犯之特性，法務部於106年12
    月5日頒訂之「科學實證之毒品犯處遇模式計畫」，目的即
    是積極引進地區醫療體系之協助，提供毒癮戒治，落實社區
    追蹤輔導及治療之銜接，俾修復創傷、預防再犯。惟刑罰因
    涉及人身自由之基本權，故於施用毒品初犯時皆以傳統之機
    構外或機構內處遇方式治療，如再施用毒品時，始科以刑事
    責任。而當刑罰處遇仍不能有效幫助施用毒品者改善惡習時
    ，即表示無法以此方式發揮治療效果，若繼續施以刑罰只具
    懲罰功能，不僅無法戒除毒癮，更漸趨與社區隔離，有礙其
    復歸社會。基於憲法應保障人民之生存權，及根據每個國民
    生存照顧需要提供基本給付之理念，為協助施用毒品者戒除
    毒癮復歸社會，對於經監獄監禁處遇後仍再犯之施用毒品者
    ，更應恢復以機構內、外之治療協助其戒除毒癮。此即本次
    修正毒品危害防制條例第20條第3項關於施用毒品者所謂「3
    年後再犯」係何所指之立法真諦。除檢察官優先適用第24條
    命附條件緩起訴處分處遇（不論幾犯，亦無年限）外，對於
    施用毒品初犯者，應適用第20條第1項、第2項為機構內之觀
    察、勒戒或強制戒治；若於上開機構內處遇執行完畢釋放後
    ，於「3年內再犯」者，依第23條第2項規定，應依法追訴；
    倘於「3年後再犯」自應再回歸到傳統醫療體系機構內重為
    觀察、勒戒或強制戒治之治療。是對於戒除毒癮不易者，唯
    有以機構內、外處遇及刑事制裁等方式交替運用，以期能控
    制或改善其至完全戒除毒癮。
  ㈢綜上，對於毒品危害防制條例第20條第3項及第23條第2項所
    謂「3年後（內）再犯」，自應跳脫以往窠臼，以「3年」為
    期，建立「定期治療」之模式。其規定中所謂「3年後再犯
    」，只要本次再犯（不論修正施行前、後）距最近一次觀察
    、勒戒或強制戒治執行完畢釋放已逾3年者，即該當之，不
    因其間有無犯施用毒品之罪經起訴、判刑或執行而受影響（
    最高法院109年度台上大字第3826號裁定意旨可資參照）。
    從而，最高法院95年度第7次及97年度第5次刑事庭會議所為
    統一法律見解之決議意旨，已不再援用及供參考。
四、查，被告甲○○前因施用毒品案件，經法院裁定觀察、勒戒後
    ，因認無繼續施用毒品之傾向，於民國87年8 月25日釋放出
    所，並經臺灣士林地方法院檢察署（現更名為臺灣士林地方
    檢察署）檢察官以87年度偵字第7448號為不起訴處分確定。
    復因施用毒品案件，經法院裁定觀察、勒戒後，因認有繼續
    施用毒品之傾向，經依裁定令入戒治處所施以強制戒治，於
    89年12月13日期滿執行完畢，刑案部分則經臺灣士林地方法
    院以88年度易字第985 號判處有期徒刑6 月確定。又因詐欺
    ，經臺灣士林地方法院以87年度易字第1055號判處有期徒刑
    4 月確定，復經臺灣士林地方法院就上開判決所科之刑，以
    89年度聲字第450號裁定定應執行有期徒刑8月。又因違反毒
    品危害防制條例案件，經臺灣士林地方法院以91年度訴字第
    106號判決判處有期徒刑9月、7月，應執行有期徒刑1 年3月
    確定，與上開89年度聲字第450號裁定所定之執行刑接續執
    行，於民國92年11月19日假釋出監，嗣因假釋期間更犯另案
    毒品之犯罪，經撤銷假釋，應執行殘餘刑期有期徒刑5 月23
    日。嗣其於假釋交付保護管束期間因違反毒品危害防制條例
    案件，經臺灣士林地方法院以93年度易字第147號及93年度
    訴字第518號判決，分別判處有期徒刑9月及7月確定。並經
    臺灣士林地方法院就上開93年度易字第147號及93年度訴字
    第518號判決所科之刑，以93年度聲字第1095號裁定定應執
    行有期徒刑1年3月，與上開所示假釋撤銷後之殘餘刑期接續
    執行，於95年2月9日因縮刑期滿執行完畢。詎其仍不知悔改
    ，於上開89年12月13日強制戒治處分期滿執行完畢釋放3年
    後，另基於施用第一級、第二級毒品之犯意，於111年3月21
    日13時24分許為警採尿時起回溯26小時及120小時內之某不
    詳時間，在不詳地點，以不詳之方式，分別施用海洛因及甲
    基安非他命1次。嗣於111年3月21日13時5分許，在新北市汐
    止區新興路附近，因屬毒品列管人口為警盤查，復經其同意
    為警採尿送驗，結果呈嗎啡、可待因、安非他命及甲基安非
    他命陽性反應，始悉上情，其餘如附件所示內容，亦有如附
    件之聲請書、臺灣高等法院被告前案紀錄表、 被告全國施
    用毒品案件紀錄表、刑案資料查註紀錄表、矯正簡表各1份在
    卷可徵，是本件距最近一次被告接受強制戒治處分期滿執行
    完畢釋放後，已逾3年以上，爰揆諸上開規定及說明，是本案
    應認定被告在本案施用毒品前3年以上，並未曾因施用毒品
    經觀察、勒戒、強制戒治處分執行完畢，故依法應執行觀察
    、勒戒，乃依毒品危害防制條例第20條第3項、第1項規定，
    被告自應再受觀察、勒戒處分，洵堪認定。
五、綜上，本件聲請人上開聲請裁定將被告送勒戒處所執行觀察
    、勒戒，揆諸上揭規定及說明，自應將被告送勒戒處所觀察
    、勒戒，其期間不得逾2月，於法有據，應予准許，用啟被
    告內心生起有戒毒決心，併即時醒悟自我反省，自己辛苦賺
    錢給毒販，以錢換毒，毒留己身害自己，尚且自己家人要另
    存一筆錢醫療自己身體，這樣做有時候，自己想通了一些事
    ，才發現自己所在乎的吸毒事是那麼可笑，但身體已受損了
    ，得不償失，所以，自己要一念當下杜絕錢換毒，好好工作
    存錢，永不吸毒，且自己要好好想一想，日後自己若重病臥
    床時，為自己給付醫療費用係毒友嗎？為自己無怨無悔付出
    照顧心力者係毒友嗎？自己平時又回饋多少給這些無怨無悔
    付出照顧自己的親人？毒友係自己生命中之貴人會出錢出力
    無怨無悔日夜照顧重病臥床的自己嗎？職是，自己只有去掉
    了自私、自利、自愛，以真心誠意戒掉吸毒，凡事不要只考
    慮自己，要為關心自己的家人親友多想想，日後不要再碰毒
    品，切勿貪圖吸毒、勿心存僥倖，否則，施用毒品種如是因
    、得上開如是果，後悔會來不及，因此，日後亦不要再施用
    毒品去傷害自己，若有人欲販賣毒品給自己者，自己宜嚴正
    告知該販賣毒品人欲報警捉之，則無人敢接觸自己，如此，
    自己可以安心戒絕毒癮，不碰毒品，且乘目前自己還來得及
    回頭，人生只有一次機會而已，凡走過的人生也不會再重來
    過1次，自己要給自己機會，因為人在的時候，以為來日方
    長什麼都有機會，其實人生是減法，過一日，就少一日，多
    給自己說聲對不起，這些年一直沒學會愛自己！自己需要自
    己疼，不要在心情糟爛差的時候，去施用毒品或違法犯紀，
    人生之旅有時候，沒有下一次，沒有機會重來，沒有暫停繼
    續；有時候，錯過了現在，就永遠永遠的沒機會了，自己用
    心甘情願的戒毒心，看得起自己，自己不再害自己，好好把
    握自己的未來人生正確方向，不要結交損友，不要再違法犯
    紀，宜親近有德，遠避凶人，惡念不存，行善福報，善惡兩
    途，禍福攸分，一切唯心自召，夫心起於善，善雖未為，禍
    已不存；或心起於惡，惡雖未為，福已不存，職是，其有曾
    行惡事，後自改悔，諸惡莫作，眾善奉行，久久必獲吉慶，
    所謂轉禍為福也，因此，正邪善惡完全繫在自己這念心之當
    下抉擇，好的頭腦智慧用在不好的地方，是很可惜、遺憾。
    職是，自己宜改不好宿習吸毒慣性、改自己當下一念吸毒惡
    念心，不要一再想吸毒抉擇硬擠入牢獄的世界，苦了自己，
    為難了別人，自己何必如此害自己呢？因此，自己替自己多
    存一些錢，不要自己多存毒留己身，自己要積極而正向切斷
    毒販找尋自己之線索環境，適時治療自己過去吸毒對自己腦
    部功能失調之神經系統功能病變回復正常，亦可調適自己精
    神人格之違常回復正常狀態，自己給自己抉擇不吸毒之決心
    做到、宜改自己當下一念吸毒惡念心，不要一再想吸毒抉擇
    硬擠入牢獄的世界，苦了自己，為難了別人，自己何必如此
    害自己呢？是日已過，命亦隨減，防毒癮慾如防逆水之舟，
    才歇手便向下流，是自己不要一念貪私之塞智為昏、變恩為
    仇、染潔為污，壞了自己的一生，切勿心存僥倖吸毒，倘若
    被吸毒綁架，在生命盡頭往回看時，吸毒心蛇鑽進自己的心
    裡，這條吸毒心蛇會腐蝕自己頭腦，毀壞自己的心靈，吸毒
    變成自己終生遺憾，來不及後悔，來不及自救，那就很悲慘
    了，亦莫輕吸毒小惡，以為無殃，水滴雖微，漸盈大器，毒
    癮惡習，歷久不亡，小過不改，積足滅身，摸摸自己良心，
    試想看看自己日後若死亡時，替自己辦後事的係毒友、損友
    會痛心哭、會出錢出力嗎？因此，乘目前自己還來得及回頭
    ，自己不欺騙自己良心善思反省，宜早日抉擇不吸毒之力行
    ，保護自己亦保護家人，則日日平安喜樂，永不嫌晚。
六、據上論斷，應依毒品危害防制條例第20條第3項、第1項款，
    觀察勒戒處分執行條例第3條第1項、第 2項，裁定如主文。
中　　華　　民　　國　　111 　年　　10　　月　　6 　　日
　　　　　　　    刑事第三庭法　官　施添寶 
以上正本證明與原本無異。　                               
對於本件裁定如有不服，應於收受送達後5日內，向本院提出抗
告書狀，敘述抗告之理由，抗告於臺灣高等法院。　　　　　　
中　　華　　民　　國　　111 　年　　10　　月　　7 　　日
                            書記官  陳怡文
附件：臺灣基隆地方檢察署檢察官聲請書　　　　　　
                                    111年度聲觀字第315號
111年度毒偵字第846號
　　被　　　告　甲○○　男　54歲（民國00年0月00日生）
　　　　　　　　　　　　住○○市○○區○○路00號4樓
　　　　　　　　　　　　國民身分證統一編號：Z000000000號
上列被告因違反毒品危害防制條例案件，認應聲請觀察、勒戒，
茲敘述理由如下：
一、甲○○前因施用毒品案件，經強制戒治後，於民國91年7月15
    日釋放出所續行徒刑。詎其猶未戒除毒癮，分別基於施用第
    一級毒品海洛因及第二級毒品甲基安非他命之犯意，於111
    年3月21日13時24分許為警採尿時起回溯26小時及120小時內
    之某不詳時間，在不詳地點，以不詳之方式，分別施用海洛
    因及甲基安非他命1次。嗣於111年3月21日13時5分許，在新
    北市汐止區新興路附近，因屬毒品列管人口為警盤查，復同
    意為警採尿送驗，結果呈嗎啡、可待因、安非他命及甲基安
    非他命陽性反應，始悉上情。
二、被告甲○○經傳喚未到庭。惟查，其為警所採集之尿液檢體，
    經送台灣尖端先進生技醫藥股份有限公司以氣相層析質譜儀
    法（GC/MS）為確認檢驗，結果呈毒品嗎啡、可待因、安非
    他命及甲基安非他命陽性反應乙情，有該公司111年4月8日
    濫用藥物檢驗報告、新北市政府警察局受採集尿液檢體人姓
    名及檢體編號對照表（檢體編號：Z00000000000號）、列管
    毒品人口尿液檢體採集送驗紀錄表及勘察採證同意書各1紙
    附卷可稽，是其施用第一級、第二級毒品犯嫌洵堪認定。
三、核被告所為，係犯毒品危害防制條例第10條第1項之施用第
    一級毒品、同條第2項之施用第二級毒品等罪嫌。被告前因
    施用毒品案件，經依法院裁定令入戒治處所施以強制戒治，
    於91年7月15日釋放出所，惟被告於前開強制戒治執行完畢
    後至本案犯行期間，又多次因施用毒品案件經法院判刑確定
    並執行完畢，顯見其對於毒品之成癮性甚高，戒除毒癮意志薄
    弱，已不適宜採取針對毒癮尚未嚴重、非監禁式之戒癮治療措
    施，否則將難收其矯治之效，是應認被告無為緩起訴附命戒
    癮治療之必要。爰依毒品危害防制條例第20條第3項、第1項
    及觀察勒戒處分執行條例第3條第1項規定，並參酌最高法院1
    09年度台上大字第3826號裁定意旨，聲請裁定將被告送勒戒處
    所觀察、勒戒。
    此　致
臺灣基隆地方法院
中　　華　　民　　國　 111　　年　　9 　　月　　30　　日
　　　　　　　　　　　　　　　檢  察  官　陳 筱 蓉